【裁判字號】    90,台上,6981
【裁判日期】    901114
【裁判案由】    偽造有價證券等罪
【裁判全文】
最高法院刑事判決                                九十年度台上字第六九八一號
    上  訴  人  甲○○
右上訴人因偽造有價證券等罪案件，不服臺灣高等法院台中分院中華民國九十年二月
二十日第二審更審判決（八十九年度上更(一)字第四一○號，起訴案號：台灣台中地方
法院檢察署八十七年度偵字第一八九五五號），提起上訴，本院判決如左：
    主  文
原判決撤銷，發回台灣高等法院台中分院。
    理  由
本件原判決認定：上訴人甲○○基於為自己不法所有之犯意，以及意圖供行使之用而
偽造有價證券與行使偽造有價證券之概括犯意，先於民國八十七年（起訴書誤載為八
十六年）七月底某日（起訴書誤認為八月十六日下午六時許），在位於台中市○○區
○○路二段六一號一七樓「忠霖興業股份有限公司」（下稱忠霖公司）內，利用其住
於忠霖公司之便，趁無人之際，竊取忠霖公司所有置於該公司抽屜內如原判決附表一
所示之空白支票共八紙及忠霖公司負責人「梁永輝」之印章一枚（檢察官誤認為該梁
永輝之印章係偽造）。又甲○○為達其上開竊取之目的，於八十七年七月底某不詳時
日，委由不詳處所某一不知情刻印店成年店員偽刻「忠霖公司」之印章二枚，嗣並連
續於八十七年七月底及同年八月初之不詳時、地，分次偽造如原判決附表二所示「忠
霖公司」之印文及盜蓋上開「梁永輝」之印章於如原判決附表一所示支票七紙（票號
ＡＱ－0000000號之支票除外）上，足以生損害於「忠霖公司」及「梁永輝」
，復偽填如附表一編號一、二、三、六、七所示之發票日及金額於如附表一編號一、
二、三、六、七所示之支票上，而連續偽造如附表一編號一、二、三、六、七所示支
票五紙之有價證券。甲○○復先後於偽造完成後未幾之不詳時、地，將其已偽造完成
如原判決附表一所示票號ＨＴ－0000000號之支票交予案外人即其友人「楊先
生」代為調現，並於八月十一日下午九時三十分許，至案外人劉文賜所經營位於台中
市○○路二○○之二號之祥榮汽車租賃公司（下稱祥榮公司），向劉文賜租用轎車，
而提出上開票號ＨＴ－0000000號之偽造有價證券支票一紙支付租金；且於不
詳時日，在台中市提出票號為ＡＱ－0000000號之偽造有價證券支票一紙交與
王類達持往調借現金。而先後三次行使上開偽造之有價證券共三紙。嗣因劉文賜於八
十七年九月二日將其所持上開票號ＨＴ－0000000號、到期日八十七年八月三
十一日之支票提示後遭退票，而該付款銀行之中興商業銀行（下稱中興銀行）通知梁
永輝，由梁永輝聯絡執票人劉文賜並報警，循線於同日下午十一時許，在台中市○○
路○段六一號一七樓之「忠霖公司」內逮捕甲○○，並當場自甲○○身上查獲如附表
所示支票號碼為ＨＴ－0000000號、ＨＴ－0000000號、ＨＴ－000
0000號及ＨＴ－0000000號之支票四紙後，而獲悉上情。嗣並因執票人黃
炳南、武德珍等二人先後於所持票號ＨＴ－0000000號、ＡＱ－000000
0號之支票到期後提示均遭退票等情，因而撤銷第一審之科刑判決，改判仍論處上訴
人以連續意圖供行使之用，而偽造有價證券罪刑，固非無見。惟查：（一）按法院就
檢察官起訴之被告犯罪事實，有全部加以審判之義務，同一被告經檢察官提起公訴之
犯罪事實，倘具有可分之數罪，而應併合處罰之案件，則法院如就其中一罪或數罪漏
未審判，固應由原漏判法院補行判決即可；若起訴之犯罪事實，具有實質上或裁判上
之一罪關係，而法院就其中一部分未予判決，即屬已受請求之事項未予判決之違法。
本件依檢察官起訴書犯罪事實欄記載：「甲○○……未經忠霖興業股份有限公司同意
即擅自偽造該公司及負責人梁永輝印鑑章，並連續在上開票號……ＡＱ－00000
00號……支票上分別填載新台幣（下同）三千五百元……後即持向安琪電話公司…
…」等情，認上訴人有偽造ＡＱ－0000000號支票行使（即原判決附表一編號
八之支票）之事實，並認其先後多次偽造有價證券犯行，為連續犯，與竊盜罪有方法
結果之牽連關係，有起訴書所載可稽。而上訴人於警訊、偵查及歷審審理時均供承：
上開ＡＱ－0000000號支票係由伊填寫金額為三千五百元，持向安琪電話公司
行使繳付安裝電話費等語（警卷第二頁反面、偵查卷第十頁反面、第一審卷第一○○
頁、第一六六頁、第二○○頁，上訴審卷第一一四頁），惟原判決竟僅認上訴人偽造
如附表一編號一、二、三、六、七所示之支票五紙之有價證券，就檢察官起訴上訴人
偽造、行使如原判決附表一編號八之支票部分，是否構成犯罪，於事實及理由中並無
隻字片語及，顯有已受請求之事項未予判決之違誤。（二）審理事實之法院，對於
案內一切證據，除認為不必要者外，均應詳為調查，然後基於調查所得之心證，以為
判斷事實之基礎；且有罪之判決書，對於被告有利之證據不予採納者，應說明其理由
，係指具體而明確之理由而言，不得僅以抽象空泛之詞，即予摒棄不採，否則仍屬判
決理由不備之違背法令。上訴人一再以證人「楊傳銘」曾親見證人郭忠民交付原判決
附表編號一支票與伊收執，嗣由伊交與楊某調現等情為辯，並指明該「楊傳銘」係八
十七年五、六月間於台中看守所假釋出監者，而請求傳訊「楊傳銘」以資證明系爭支
票係郭忠民借伊使用云云。經原審向台灣台中監獄台中分監查詢，該監於九十年一月
五日以九十中所正總字第○○六七號函覆，確有「楊傳銘」者在該監執行，於八十七
年四月三日經縮短刑期執畢出監（更一審卷第五十、五十一頁）等語，經核該「楊傳
銘」通訊住址為「台中市○○區○○里○○路一○七巷六十六之三號」，與上訴人原
先提供傳訊「楊俊明」之住址同一，第一審法院前曾依址傳訊「楊俊明」者，因查無
該人，致傳拘無著而無法到案，嗣既經原審查明確有「楊傳銘」其人在監執行，且於
八十七年間出監，足徵上訴人所舉之證人尚非純屬虛構，而該「楊傳銘」是否曾見郭
忠民借票與上訴人？與認定上訴人有無竊取支票擅自簽發使用至有關聯，難謂無調查
之必要，又非無從調查，自應予以傳訊調查，究明真相，而為事實判斷之基礎，原審
對於上述有利於上訴人之證據資料，未予傳訊調查，遽以上訴人空言辯解，意圖延滯
訴訟為由，即認無調查之必要，依前開說明，難認於法無違。（三）有罪判決書之事
實一欄，為判斷其適用法令當否之準據，法院應將依職權認定與論罪科刑有關之事實
，翔實記載，然後於理由內逐一說明其憑以認定之證據，並使事實認定與理由說明，
互相適合，方為合法。倘若事實認定與理由說明，不相一致，或事實或理由欄內之記
載，前後齟齬，按諸刑事訴訟法第三百七十九條第十四款後段規定，均屬判決理由矛
盾之當然違背法令。原判決事實欄認定：上訴人係竊取原判決附表所示之空白支票共
八紙及忠霖公司負責人「梁永輝」之印章一枚，及於八十七年七月底某不詳時日，委
由不詳處所某一不知情刻印店成年店員偽刻「忠霖公司」之印章二枚等情，嗣於原判
決理由二、（二）、（六）均敘明「經查被告已於警訊及偵查中檢察官初訊時坦承竊
取忠霖公司之印章，則被告衡情要無單獨承認竊取忠霖公司之印章，而就竊取梁永輝
之印章部分予以否認之理」（詳原判決第六頁第六行起、第九頁倒數第七行起），則
上訴人究係竊取「忠霖公司」之印章抑「梁永輝」之印章？核其判決之理由敘述與事
實之記載，前後矛盾，應有判決理由矛盾之違誤。以上或為上訴意旨所指摘，或為本
院得依職權調查之事項，應認原判決有撤銷發回之原因。
據上論結，應依刑事訴訟法第三百九十七條、第四百零一條，判決如主文。
中      華      民      國     九十     年     十一     月     十四     日
                              最高法院刑事第十一庭
                                  審判長法官  林  增  福
                                        法官  邵  燕  玲
                                        法官  吳  昆  仁
                                        法官  陳  世  雄
                                        法官  惠  光  霞
      右正本證明與原本無異
                                              書  記  官
中      華      民      國     九十     年     十一     月    二十二    日


司法院資訊處製作；財團法人民間司法改革基金會備份。
